【裁判字號】    97,毒抗,142
【裁判日期】    970508
【裁判案由】    觀察、勒戒
【裁判全文】
臺灣高等法院臺南分院刑事裁定         97年度毒抗字第142號
抗  告  人  臺灣嘉義地方法院檢察署檢察官
被      告  甲○○
上列抗告人因被告觀察、勒戒案件，不服臺灣嘉義地方法院中華
民國九十七年三月二十四日裁定（九十七年度毒聲字第八一號）
，本院裁定如下：
    主  文
抗告駁回。
    理  由
一、本件抗告意旨略以：
    (一)本件被告初犯施用毒品罪後，於五年內第二次再犯，因時
      值毒品危害防制條例修正前，經依修正前舊法追訴處罰同
      時並施以強制戒治，嗣於該條例修正公布並施行後，始第
      三次（或第三次以上）再犯，且其行為時距第二次再犯而
      經觀察、勒戒或強制戒治執行完畢釋放時之間隔已滿五年
      者，依其第二次再犯經保安處分執行完畢釋放後五年內未
      曾再犯之情形以觀，核與初犯經保安處分軌行完畢釋放後
      「五年內再犯」者迥不相侔，而與「五年後再犯」者，已
      收五年遮斷效之情形相同，依毒品危害防制例第二十條第
      三項，仍應適用同條第一項規定，以保安處分代替刑事訴
      追之規定。
    (二)毒品危害防制條例第二十條第三項規定，並未明文限於初
      犯之觀察、勒戒或強制戒治執行完畢釋放五年後，再犯第
      十條之罪始得適用，是以解釋上自應以最近一次觀察、勒
      戒或強制戒治執行完畢之日計算其五年之戒斷期。查本件
      被告於初犯施用毒品之罪經觀察、勒戒後，認無繼續施用
      毒品傾向而予釋放並為不起訴處分，雖於五年內再犯第十
      條之罪，經觀察、勒戒後，認有繼續施用毒品之傾向，復
      經檢察官起訴並聲請強制戒治，形式上觀之，雖屬五年內
      再犯，然實質上審究該次再犯，既已再經觀察、勒戒及強
      制戒治之治療程序，且於上開強制戒治執行完畢五年後，
      始再犯本件施用毒品之罪，自無不得適用前開規定之理。
    (三)被告第三次再犯毒品危害防制條例第十條之罪，係在第二
      次施用毒品，經觀察、勒戒或強制戒治執行完畢釋放五年
      後，且於該次經觀察、勒戒或強制戒治執行完畢後五年內
      ，未曾再犯施用毒品之罪者，即得以認定其前所實施之觀
      察、勒戒或強制戒治已足遮斷毒癮，此時，應仍有五年戒
      斷期之存在，自有再經觀察、勒戒及強制戒治執行之必要
      。
    (四)關於「初犯」、「五年內再犯」及「五年後再犯」，其五
      年期間之計算，係指相鄰之前後二次施用毒品之間隔而言
      ，非可飛躍自初次起算其五年期間，有最高法院九十五年
      度台非字第六五號判決可資參照。是以被告如「第三次再
      犯第十條之罪」，係在第二次施用毒品經觀察、勒戒或強
      制戒治執行完畢釋放五年後者，即應認係經觀察、勒戒或
      強制戒治執行完畢「五年後再犯」，而應適用同條例第二
      十條第三項再予適用初犯之規定，重行觀察、勒戒等程序
      。
    (五)如認只要被告曾於初犯經觀察、勒戒或強制戒治執行完畢
      釋放五年內再犯（即第二次施用毒品），而無論第三次施
      用毒品係於第二次施用毒品，經觀察、勒戒或強制戒治執
      行完畢釋放五年後（甚至十、二十年後）始再犯，均須逕
      予起訴，而不得適用同條例第二十條第三項之規定，重行
      觀察、勒戒等程序，無異增加現行法律所無之限制，逕行
      剝奪對被告追訴條件之限制。綜上所述，聲請人認本件裁
      定非無違誤，爰依刑事訴訟法第四百零三條第一項提起抗
      告等語。
二、經查，被告於附表所示時、地施用第一、二級毒品之犯行，
    業據其於警詢及偵查中坦承不諱，其尿液經送驗結果，確成
    嗎啡、甲基安非他命陽性反應，此有附表所示尿液檢驗報告
    、尿液代號及真實姓名對照認證單附卷可稽，被告施用第一
    、二級毒品，犯行足堪認定。
三、按施用第一、二級毒品為犯罪行為，毒品危害防制條例第十
    條定有處罰明文。故施用第一、二級毒品者，依前揭規定本
    應科以刑罰，惟基於刑事政策，對合於一定條件之施用者，
    則依同條例第二十條、第二十三條之規定，施以觀察、勒戒
    或強制戒治之保安處分。又毒品危害防制條例於民國九十二
    年七月九日修正公布，自九十三年一月九日施行，刪除二犯
    及三犯之規定，一改修法前繁雜之處遇程序，並認施用毒品
    者係屬病患性犯人，以觀察、勒戒戒除其身癮，並以強制戒
    治去除其心癮。其中第二十條、第二十三條將施用毒品之刑
    事處遇程序，區分為「初犯」及「五年內再犯」、「五年後
    再犯」。依其立法理由之說明：「初犯」，經觀察、勒戒或
    強制戒治後，應為不起訴處分或不付審理之裁定；經觀察、
    勒戒或強制戒治執行完畢釋放後，「五年內再犯」者，因其
    再犯率甚高，原實施之觀察、勒戒及強制戒治既已無法收其
    實效，爰依法追訴或裁定交付審理。至觀察、勒戒或強制戒
    治執行完畢釋放後，「五年後再犯」者，前所實施之觀察、
    勒戒或強制戒治已足以遮斷其施用毒品之毒癮，為期自新及
    協助其斷除毒癮，仍適用「初犯」規定，先經觀察、勒戒或
    強制戒治之程序。從而依該次修正後之規定，僅限於「初犯
    」及「五年後再犯」二種情形，始應先經觀察、勒戒或強制
    戒治之程序。倘被告於五年內已再犯，經依法追訴處罰，縱
    其第三次（或第三次以上）再度施用毒品之時間，在初犯或
    前次再犯經觀察、勒戒或強制戒治執行完畢釋放五年以後，
    已不合於「五年後再犯」之規定，且因已於「五年內再犯」
    ，顯見其再犯率甚高，原實施觀察、勒戒或強制戒治，已無
    法收其實效，即應依該條例第十條處罰。倘五年內已經再犯
    ，經依法追訴處罰者，縱其第三次（或第三次以上）施用毒
    品之時間在初犯釋放五年以後，即與「五年後再犯」之情形
    有別，且因已於「五年內再犯」，顯見其再犯率甚高，原實
    施觀察、勒戒或強制戒治，已無法收其實效，而無五年戒斷
    期之存在，自無再經觀察、勒戒及強制戒治之必要，應由檢
    察官逕行起訴，始符新法修正之本旨。至於第三次（或第三
    次以上）施用毒品之時間，是否宜有期間限制？以多久為適
    宜？則分屬刑事政策、專門醫學之範圍，非審判機關所能決
    定，有待循立法途徑解決。（最高法院九十六年度台非字第
    一一九號、第三二號判決要旨參照）
四、查被告前因施用毒品案件（舊法一犯），經臺灣嘉義地方法
    院八十七年度毒聲字第九號裁定送觀察、勒戒後不起訴處分
    確定；復又因施用毒品案件（舊法二犯），經臺灣嘉義地方
    法院以八十七年度毒聲字第六三Ｏ號裁定送觀察、勒戒後，
    認有繼續施用傾向，而聲請強制戒治，刑事部分則經臺灣嘉
    義地方法院檢察署檢察官以八十七年度偵字第七Ｏ八二號、
    七四八九號提起公訴，經臺灣嘉義地方法院以八十八年度易
    字第一二號判處有期徒刑五月確定，於八十八年十二月二十
    九日執行完畢；強制戒治部分於八十九年一月十三日強制戒
    治期滿（第一次戒治）；另又於八十九年間因施用毒品案件
    （舊法三犯），經臺灣嘉義地方法院檢察署檢察官向臺灣嘉
    義地方法院聲請強制戒治及簡易判決處刑，經該院裁定強制
    戒治，及以八十九年度簡字第三Ｏ三號判處有期徒刑六月確
    定；嗣又於八十九年間施用毒品（舊法四犯），經臺灣臺中
    地方法院檢察署檢察官提起公訴並聲請強制戒治，經臺灣臺
    中地方法院於八十九年八月十八日以八十九年度易字第二三
    三七號判處有期徒刑七月確定，與前揭臺灣嘉義地方法院判
    處之有期徒刑六月，定應執行刑為有期徒刑十一月確定，戒
    治部分則於九十年三月三十日停止戒治付保護管束，並於九
    十年五月九日停止戒治保護管束期滿（第二次戒治），又因
    施用毒品案件（第五犯），經臺灣嘉義地方法院以九十三年
    度易緝字第一二號判處罪刑及定執行刑為有期徒刑一年九月
    確定（嗣與妨害兵役、竊盜等定應執行刑有期徒刑一年案件
    ，減刑後定應執行刑為有期徒刑一年四月確定），前揭有期
    徒刑十一月、一年四月接續執行，於九十六年七月十六日因
    減刑執行完畢出監，有臺灣高等法院被告前案紀錄表一份附
    卷可稽。（檢察官聲請意旨漏未敘及被告再施用毒品，經臺
    灣嘉義地方法院以九十三年度易緝字第一二號判處罪刑部分
    之前科紀錄，應併予敘明。）
五、本件被告前既曾因施用毒品案件，其經第二次強制戒治完畢
    釋放（九十年五月九日）後五年「內」，復再犯（即前揭第
    五犯，新法後第一犯）施用毒品，經法院判處罪刑確定，於
    九十六年七月十六日執行完畢，嗣被告再於附表所示之時間
    ，再犯本件施用毒品犯行，雖已逾前次執行完畢五年以上，
    被告再度犯（第三次以上，應係第六犯）本件施用毒品犯行
    ，惟其曾又自九十年四月初起迄同年六月一日止，因施用毒
    品之行為，經臺灣嘉義地方法院以九十三年度易緝字第一二
    號判處罪刑及定執行刑為有期徒刑一年九月確定。依前揭說
    明，即非屬毒品危害防制條例第二十條第三項所定「五年後
    再犯」之情形，而無同條項之適用，毋須重新施予觀察、勒
    戒之處遇程序，而應逕予追訴處罰。
六、原裁定以聲請人之聲請於法不合，而駁回其聲請。本院認其
    認事用法均無不合。抗告人以關於「初犯」、「五年內再犯
    」及「五年後再犯」，其五年期間之計算，係指相鄰之前後
    二次施用毒品之間隔而言，非可飛躍自初次起算其五年期間
    。是以被告如「第三次再犯第十條之罪」，係在第二次施用
    毒品經觀察、勒戒或強制戒治執行完畢釋放五年後者，即應
    認係經觀察、勒戒或強制戒治執行完畢「五年後再犯」，而
    應適用同條例第二十條第三項再予適用初犯之規定，重行觀
    察、勒戒等程序，因而指摘原裁定不當，請求撤銷原裁定云
    云。為無理由，應予駁回。
七、據上論結，應依刑事訴訟法第四百十二條，裁定如主文。
中    華    民    國    97    年    5     月    8     日
                  刑事第六庭    審判長法  官  蔡崇義
                                      法  官  董武全
                                      法  官  曾文欣
以上正本證明與原本無異。
不得再抗告。
                                      書記官  李育儒
中    華    民    國    97    年    5     月    12    日


司法院資訊處製作；財團法人民間司法改革基金會備份。
